臺灣高等法院刑事判決　　　　　　　　　　　　　九十一年度上易字第一０五一號
　　上　訴　人
　　即　被　告　乙○○
　　　　　　　　丙○○
　　共　　　同
　　選任辯護人　陳祖德
右上訴人因偽造文書等案件，不服臺灣板橋地方法院九十年度訴字第一二四二號，中
華民國九十一年三月七日第一審判決（起訴案號：臺灣板橋地方法院檢察署九十年度
偵字第一０二三二號）提起上訴，本院判決如左：
    主  文
原判決撤銷。
乙○○、丙○○共同連續行使明知為不實之事項，而使公務員登載於職務上所掌之公
文書，足以生損害於公眾及他人，各處有期徒刑肆月，如易科罰金均以佰元折算壹
日。
    事  實
一、乙○○與丙○○係連襟關係（即其等之妻林櫻芝、林潤蘭為姊妹關係），緣乙○○因積欠甲○○債務新臺幣（下同）八十五萬元未償還，於民國八十五年間，簽
發如附表編號一所示支票一紙交付甲○○，然其後於八十五年十月三十一日屆期
    經甲○○提示後遭退票，甲○○乃欲向法院聲請假扣押裁定，查封乙○○所有坐
    落台北縣中和市○○路三九三巷二十之一號二樓房屋及其基地。詎乙○○聞悉上
    情後，即與丙○○共同基於概括犯意聯絡，共謀脫產，於彼間成立假債權，由乙○○簽發如附表編號二至五所示本票四紙為不實債權之憑證，再由丙○○於八十
    五年十一月五日，委請不知情之代書鄭金煉，以乙○○為債務人，丙○○為債權
    人，就乙○○所有上址房地，向台北縣中和地政事務所申請辦理設定擔保本金最
    高限額二百五十萬元之抵押權登記予丙○○，使台北縣中和地政事務所承辦之公
    務員，將上開虛偽設定抵押權之不實事項，於同年月七日登載於職務上所掌之公
    文書完成登記，並發給丙○○該虛偽抵押權登記之他項權利證明書，足以生損害
    於地政機關對於不動產管理之正確性、甲○○及其他乙○○之債權人。
二、甲○○就乙○○上開所欠債務，於八十五年十一月六日具狀向台灣板橋地方法院
    聲請准予假扣押裁定，於同年月九日經送達收受該院八十五年度裁全新字第四○
    八六號准予假扣押之民事裁定，其後於同年月二十八日向該院民事執行處聲請執
    行假扣押，查封乙○○上址房地，並於翌（二十九）日向該院民事庭聲請核發八
    十五年度促字第三○六七三號支付命令確定。迨八十六年四月十五日，乙○○另
    一抵押債權人台灣銀行就上址房地，向台灣板橋地方法院聲請拍賣抵押物後，乙○○、丙○○二人即承前開概括犯意聯絡，由丙○○持上述登載不實之抵押權他
    項權利證明書，具狀向該院民事執行處陳報上開虛偽不實之抵押債權聲明參與分
    配，使該院民事執行處承辦之公務員，於八十六年九月一日拍賣乙○○上址房地
    後，將丙○○上開虛偽不實之抵押債權登載於職務上所掌之分配表公文書，因此
    使丙○○上開虛偽不實之抵押債權，優先全數受償分配得二百十九萬零一百十二
    元（包括執行費一萬四千一百十二元、債權原本二百萬元、利息及違約金合計十
    七萬六千元），以致後受償順位之普通債權人甲○○（債權原本八十五萬元、利
    息四萬四千四百三十三元）、李錦隆（債權原本三十萬元），各僅部分受償而分
    配得十萬六千七百九十六元、三萬五千八百二十元，足以生損害於法院對於強制
    執行債權受償分配之正確性及聲明參與分配之普通債權人甲○○、李錦隆受償分
    配之權益。
二、案經甲○○訴由臺灣板橋地方法院檢察署檢察官偵查起訴。
    理  由
一、訊據上訴人即被告乙○○、丙○○均矢口否認有上揭犯行，被告乙○○辯稱：伊
    與告訴人甲○○實際上並無債務關係，甲○○持有伊之支票，係因甲○○參加伊
    妻林櫻芝之互助會，伊妻倒會後欠其會款八十五萬元，伊妻擅自開伊之支票給甲○○，伊並不知情；另伊自八十一、八十二年間起，因伊妻從事服飾生意需款週
    轉，由伊出面陸續向丙○○借款十餘次，至八十五年底累計尚有二百多萬元未清
    償，伊分四次簽發本票予丙○○，後因伊妻互助會已無法維持，在外積欠諸多債
    務，丙○○方要伊將房子設定抵押給他，伊並無成立假債權脫產。被告丙○○則
    辯稱：乙○○自八十一、八十二年間起，因其妻做服飾生意而出面向伊調借，陸
    續借款十五、六次，至八十四年間因借款金額累計達二百萬元，故伊要求乙○○
    開本票，乙○○因而分四次開立本票給伊，後本票到期其仍無法還款，且伊知悉
    乙○○妻之互助會已倒會，為保障伊權益，就要乙○○將房子設定給伊，伊與乙○○間並非假債權云云。
二、惟查：
    (一)右揭事實，業據告訴人甲○○指訴歷歷，核諸證人即代書鄭金鍊供證辦理系爭
      房地抵押權設定情節相符（見原審卷第一二０、一四八頁），並有如附表所示
      支票、本票、被告乙○○上址房地抵押權設定登記資料、他項權利證明書、台
      灣板橋地方法院八十五年度全字第四○八六號（同院八十五年度執全字第二八
      二七號）、八十六年度執字第五一二一號等民事執行案卷、陳報債權計算書、
      分配表等件在卷可資佐證（見一三二四號偵查卷第四十四、五十八頁，原審卷
      第五十二頁）。
    (二)被告乙○○自告訴人甲○○於八十五年十一月六日憑所持如附表編號一所示支
      票向台灣板橋地方法院聲請准予假扣押裁定，並於同年十一月二十八日聲請執
      行假扣押，指封被告乙○○上址房屋及其基地，且於翌日聲請該院核發支付命
      令，以迄其後於八十六年九月二十六日就該院執行被告乙○○上址房屋及其基
      地拍賣程序聲明參與分配，而分償得十萬六千七百九十六元等期間，均未曾對
      告訴人上開支票債權提出任何異議而予以否認，為被告乙○○所不爭（見本院
      卷第六十四頁）。次查如附表編號一所示之支票之存款帳戶，係被告乙○○申
      請供其妻林櫻芝經營服飾店所用，已據被告乙○○於本院調查中供明在卷（見
      本院卷第四十二頁），且有台灣板橋地方法院八十六年度訴字第二四六九號偽
      造文書判決在卷可稽（見原審卷第一七二頁），衡諸被告乙○○與其妻同室共
      居生活密切，復曾協助其妻處理互助會會務，故其就其妻對外債務情形自當有
      所知聞，況告訴人甲○○所居台北縣中和市○○路三九三巷二十一號住處，即
      被告乙○○原居之上址房屋樓下，顯見其間係相鄰之鄰居關係，從而縱告訴人
      甲○○所持如附表編號一所示支票係被告乙○○之妻林櫻芝所簽發交付，被告
      乙○○亦當知之甚明，且被告既同意開戶供其妻使用，自應就其妻使用之支票
      帳戶之交易各情依法負票據債務責任無疑。是被告乙○○上開所辯否認其與告
      訴人間有此支票債權債務關係，應不足採。
    (三)被告乙○○、丙○○雖陳稱，渠等如附表編號二至五所示本票債權並非虛偽債
      權一節，然查經原審及本院就該債權相關情事分別隔離訊問彼二人，供述歧異
      顯見、齟齬不一：
      1.據其二人所供其間歷次借款均未書立任何借據憑證，已與常情有違：
        (1)被告丙○○於原審時稱：每筆沒有借據，伊都記錄在行事曆上，過了一年
          行事曆就丟掉（見原審卷第二十六頁），於本院調查時稱：伊有將所借款
          項寫在借款當年的行事曆上，在隔年或隔二年就丟掉了，在開這四張本票
          的時候是根據行事曆上記載及伊記憶的金額所想而寫的，當時行事曆還沒
          有掉（見本院卷第四十八頁）。
        (2)被告乙○○於本院調查中則稱：伊前後向乙○○借款好幾十次，沒有借據
          ，伊欠乙○○的錢會先記在心理，本票上之金額係伊依心中記得之結果算
          的（見本院卷第四十三、四十五、四十六頁）。
        (3)綜右，係爭本票金額究係被告乙○○依憑記憶記載，抑或被告丙○○憑諸
          行事曆為之，供述扞格不一，按諸常情債權人為確保債權，莫不要求債務
          人親立借據憑證並提供確切擔保，豈有將借款之事自行草率記錄於行事曆
          上，且於債務人未償還債務前，即將之棄置而未留存任何紀錄，而被告范
          錦章竟僅憑諸記憶開立本票清償債務，實難置信，因此依被告二人所述，
          益見其間債權之真實性確堪質疑。
      2.再就其間借款金額部分：
        (1)被告丙○○於偵查中曾供稱：伊借給乙○○之金額最多一次是五、六十萬
          元，第二多約有三、四十萬元（見第一三二四號偵查卷三十七頁），惟其
          於原審時則供稱：乙○○向伊借款金額有一、二萬元，也有十五、六萬元
          （見原審卷第二十六頁），於本院調查中供稱：借與乙○○之金額最少有
          一、二萬，最多十幾、二十萬（見本院卷第四十七頁），前後所述借款金
          額已有出入。
        (2)被告乙○○於原審及本院時供稱：伊向丙○○借貸金額，有時借十萬、五
          萬，有時借二十萬元，開票前均未向丙○○清償過債務（見原審卷第二十
          三頁，本院卷第四十三、四十四頁），核諸二人供述情節，亦見歧異。
      3.就借款清償日期、利息等條件約定部分：
        (1)被告乙○○於原審時供稱：伊向丙○○借款，丙○○並沒說償還期限，亦
          沒說利息多少，之後丙○○要伊開本票，亦沒有要伊照本票到期日還款，
          開本票只是給丙○○一個保障而已（見原審卷第二十四、二十五頁）。
        (2)被告丙○○於原審時則供稱：之前乙○○向伊借款，金額小時沒有約定還
          款日期，但從八十四年以後金額大時，就有約定還款日期，另借款時並未
          約定利息，看乙○○的誠意，印象中乙○○有付過利息，之後乙○○開本
          票給伊後，伊有要求乙○○照本票到期日償還，但乙○○並未按期還款（
          見原審卷第二十六、二十七頁）情節亦不相符。
      4.就抵押權設定部分：
        (1)被告乙○○於原審時供稱：伊太太倒債後，伊於離開住處房屋後一、二天
          ，主動打電話給丙○○，說要把房子抵押給他，在此之前丙○○並未打電
          話給伊（見原審卷第九十八頁）。
        (2)被告丙○○於原審時所述：乙○○向伊借錢時，就和伊約好要去設定抵押
          ，伊於八十五年十月間打電話到乙○○中和住處找到他，和他約好要去辦
          理設定抵押情節（見原審卷第九十四、九十五頁），亦矛盾不符。
      5.綜上所述諸點，可見被告乙○○、丙○○就其二人間借款金額、清償日期、
        利息等約定條件及抵押權設定等情節，所述多有不相吻合之處，可見其間本
        票債權應有虛偽之情。
    (四)又觀諸被告乙○○簽發予被告丙○○如附表編號二至五所示本票一節：
      1.被告乙○○於本院供明：附表所示之本票發票日即為實際開票日（見本院卷
        第四十四、六十一頁），惟附表編號二於八十四年十月十五日簽發之本票票
        據號碼為○三三七○○號，卻在編號三於八十五年一月八日簽發之本票票據
        號碼為○三三六七六號之後，而編號四於八十五年四月九日簽發之本票票據
        號碼為○三三七○一號，則與編號二之本票票據號碼連號，可見其簽發時間
        先後顯與本票票據號碼序號先後矛盾不合，與常情有違。
      2.次揆諸被告乙○○簽發予被告丙○○如附表編號二所示之三十萬元本票，至
        所載之八十五年七月十四日到期日時尚未能兌現償還，惟其間被告乙○○竟
        又先後於八十五年一月八日、八十五年四月九日陸續簽發如附表編號三、四
        所示七十萬元、五十萬元本票二紙與被告丙○○，是時累欠金額已達一百五
        十萬元，然被告丙○○竟仍續於八十五年八月十三日，於毫無擔保之情形下
        ，收受被告乙○○簽發如附表編號五所示之五十萬元，借款予被告乙○○，
        亦顯與一般借貸之情有悖。
      3.是衡諸上述被告二人間簽發本票借款之異於常情至明，益見被告二人間之本
        票債權實有虛偽之情。
      4.至證人即被告丙○○之友人簡明聰於原審固證稱：因丙○○告知乙○○欠其
        債務未還，丙○○要保障債權，伊就介紹其去找代書鄭金鍊（見原審卷第一
        六四頁），然此證述僅足證明代書鄭金鍊係證人簡明聰介紹予被告丙○○辦
    理系爭抵押權設立登記，核與能否證明被告二人間所設立之債權真假無涉，
        證人之證述尚不足為被告二人確有債權存在之有利之引證。
    (五)另依上開被告乙○○所述，其與被告丙○○間借款債權，並無約定利息、清償
      日期，然其間辦理設定登記之抵押權設定契約書，卻載有違約金「逾期每日每
      萬元以日息新臺幣貳拾元計算」及債務清償日期「中華民國八十六年二月四日
      」，此有該契約書及他項權利證明書在卷可佐（見原審卷第一０三、一０八頁
      ），顯然與被告乙○○上述事實不符；而其後被告丙○○於聲明參與分配後提
      出之陳報債權計算書上，復陳報其間債權利息「自八十五年十月十五日起至八
      十六年九月十五日止計十一個月，利率年息百分之六，合計利息新臺幣十一萬
      元」，另違約金「自八十五年十月十五日起至八十六年九月十五日止，計三三
      ○天，每日每萬元以一元計算，共計六萬六千元」，此亦有被告丙○○上開陳
      報狀附卷可按（見一三二四號偵查卷第五十六頁），上述陳報事項亦均與被告
      乙○○上開所述事實不符，難謂非虛偽不實。
    (六)此外，依被告二人自陳其間借貸自八十一年起往來多年，且觀諸被告乙○○所
簽發如附表編號二至五之本票，至第二紙本票於八十五年八月十四日到期後，
      被告乙○○已借款二百萬元，而其中一百萬元已屆期無法償還，按諸常情，被
      告二人間債權果真屬實，被告丙○○為保障債權權益，豈有悖於常情，遲未要
      求被告乙○○設定抵押擔保，直迄八十五年十一月五日，即告訴人甲○○聲請
      法院准予裁定假扣押之前一日，欲查封被告乙○○上開房地，始突然向地政機
      關申請辦理抵押權設定，其時間之巧合，難謂被告二人間債權之真實性無啟人
      疑竇之嫌。況另觀諸被告乙○○、丙○○二人間本具有連襟身分，關係密切，
      而被告乙○○於其妻倒債後，竟異於一般債權債務關係，其子女旋於八十五年
      十一月一日將戶籍均遷入被告丙○○住所桃園縣八德市○○○街二號設籍，此
      有戶籍謄本在卷可稽（見原審卷第八十六頁），而被告乙○○本人現亦居於被
      告丙○○上址住所，此亦據被告乙○○於原審及本院審理時陳明在卷（見原審
      卷第二十一頁，本院卷第三十九、四十、五十九頁）且有同為上址之送達證書
      可憑（見本院卷第三十四、三十五頁）。綜上諸情衡之，被告二人間借款債權
      之真實性，確堪質疑。
    (七)至被告乙○○另辯稱：抵押權設定係由丙○○自己去辦理，且伊因伊妻倒會詐
      欺案，自八十六年八月八日起至同年十月十六日止羈押在看守所，故事後丙○○陳報債權參與分配之事，伊並不清楚云云，然查，被告丙○○係於八十六年
      六月二十三日即聲明參與分配，此有其參與分配狀在卷可稽（見偵查卷第四十
      六頁），且被告乙○○既提供權狀資料供予被告丙○○辦理抵押權設定登記，
      豈不知其後被告丙○○可憑以優先參與分配拍賣價款，是被告乙○○上開所辯
      ，顯係卸責之詞，不足採信。
    (八)綜右理由，被告乙○○、丙○○上開所辯顯均係畏罪卸責之詞，不足採信。又
      被告二人辦理上揭虛偽登記事項及陳報債權參與分配，足以生損害於告訴人之
      債權保全、參與分配債權人之分配利益及地政機關對於不動產登記之正確性、
      法院對於強制執行債權受償分配之正確性。綜上所述，參互印證，本件事證明
      確，被告乙○○、丙○○二人犯行均堪認定。至被告再聲請傳喚證人簡明聰一
      節核與本案之待證事實無涉，已論述如前，自無傳訊之必要。
三、(一)核被告乙○○、丙○○通謀虛偽簽發本票，成立假債權，由丙○○憑以向地政
      機關辦理抵押權設定登記，二人所為均係犯刑法第二百十四條之使公務員登載
      不實罪。嗣被告二人又由丙○○持上開登載不實之他項權利證明書，向法院聲
      明參與分配，使執行法院人員將此不實之本票債權登載於分配表上，二人此部
      分所為均係分別犯刑法第二百十六條、第二百十四條之行使使公務員登載不實
      文書罪、同法第二百十四條之使公務員登載不實罪。又彼等係委由不知情之代
      書鄭金煉代為以不實之原因辦理上開抵押權設立登記，均為間接正犯。
    (二)被告二人間就上開犯行，均有犯意聯絡及行為分擔，應均論以共同正犯。其二
      人上開先後二次使公務員登載不實行為，時間緊接，所犯罪名相同，顯係出於
      概括之犯意為之，為連續犯，應依刑法第五十六條之規定以一罪論，而此低度
      之使公務登載不實之行為，應為高度之行使行為所吸收，不另論罪，故應僅論
      以行使罪責。
四、(一)原審以本件事證明確據對被告論罪科刑，固非無見，惟被告二人均係犯連續行
      使公務登載不實之罪，已經本院論載在前，原判決主文欄漏列連續之旨，又原
      判決理由欄就被告係委由不知情之代書鄭金煉代為以不實之原因辦理上開抵押
      權設立登記，均為間接正犯部分未予論述，均有未當。被告等仍執業經本院詳
      予論駁之情由，否認犯罪，辯稱雙方確有債權存在，但俱未能提出確切之反證
      以供調查，本院亦未查得其他對於被告有利之事證，被告等陳辯，雖無理由，
      然原判決既有可議，自屬無法維持，應由本院將原判決撤銷，另為適法之諭知
      。
    (二)本院爰審酌被告二人之犯罪之動機、目的、手段、對告訴人、其他債權人及地
      政機關、法院所生危害、所獲不法利益及犯罪後匿飾卸責之態度等一切情狀，
      各量處如主文所示之刑。又被告等犯罪之後，刑法第四十一條已於九十年一月
      十日修正公布、自同月十二日起施行，現行條文第一項將短期自由刑得易科罰
      金適用範圍法定最重本刑上限之有期徒刑三年以下提高至五年以下，與修正前
      之規定內容已有不同，就本案最重本刑為三年以下有期徒刑罪名而論，適用裁
      判時之法律對於被告二人並無不利，自應適用修正後刑法第四十一條第一項前
      段定，就被告二人上開所量處之刑，均併諭知易科罰金之折算標準。
五、公訴意旨另謂：被告乙○○明知甲○○即將向臺灣板橋地方法院聲請假扣押裁定
    ，竟於將受強制執行之際，與丙○○共同基於損害甲○○債權之犯意聯絡，以通
    謀簽具如附表編號二至五所示之本票四紙，虛偽成立借款債權之方式，並將其所
    有臺北縣中和市○○路三九三巷二一之一號二樓房地，設定本金最高限額二百五
    十萬元之虛偽抵押權予丙○○，其後於另一債權人臺灣銀行聲請對前揭房地執行
    拍賣時，推由丙○○向臺灣板橋地院民事執行處陳報債權並聲明參與分配，因認
    被告乙○○、丙○○另涉有刑法第三百五十六條之損害債權罪嫌云云。惟查：
    (一)按告訴乃論之罪，其告訴應自得為告訴之人知悉犯人之時起，於六個月內為之
      ；又告訴乃論之罪，其告訴已逾告訴期間者，應諭知不受理之判決，刑事訴訟
      法第二百三十七條第一項、第三百零三條第三款分別定有明文。查本件告訴人
      甲○○告訴被告乙○○、丙○○上開損害債權部分，起訴書認被告係觸犯刑法
      第三百五十六條之罪，依同法第三百五十七條之規定，須告訴乃論。
     (二)然查告訴人係於九十年四月九日始向臺灣板橋地方法院檢察署檢察官提出告
       訴，距被告丙○○最後於八十七年三月十九日向本院領取參與分配獲償款項
       ，顯已逾六個月之告訴期間，此有告訴狀、領款收據等影本在卷可稽，是依
       照上開規定，此部分原應為諭知不受理之判決，惟公訴意旨認此部分與上開
       起訴論罪部分有牽連犯之裁判上一罪關係，爰不另為不受理之諭知，併此敘
       明。
六、應依刑事訴訟法第三百六十九條第一項前段、第三百六十四條、第二百九十九條
    第一項前段，刑法第二十八條、第五十六條、第二百十六條、第二百十四條、第
    二條第一項前段、第四十一條第一項，罰金罰鍰提高標準條例第一條前段、第二
    條。
本案經檢察官劉永清到庭執行職務。
中      華      民      國    九十一    年      六      月      七      日
                              臺灣高等法院刑事第二十庭
                                  審判長法  官  葉  麗  霞
                                        法  官  范  清  銘
                                        法  官  段  景  榕
右正本證明與原本無異。
不得上訴。
                                        書記官  鐘  麗  芳
中      華      民      國    九十一    年      六      月      七      日
附錄：本案論罪科刑法條全文
刑法第二百十四條：
  明知為不實之事項，而使公務員登載於職務上所掌之公文書，足以生損害於公眾或
他人者，處三年以下有期徒刑、拘役或五百元以下罰金。
刑法第二百十六條：
  行使第二百十條至第二百十五條之文書者，依偽造、變造文書或登載不實事項或使
登載不實事項之規定處斷。
附表：
┌─┬──┬─────┬────┬────┬───┬────┬─────┐
│編│票據│ 票據號碼 │ 發票日 │ 到期日 │發票人│票面金額│備      註│
│號│種類│          │        │        │      │(新臺幣)│          │
├─┼──┼─────┼────┼────┼───┼────┼─────┤
│一│支票│AC0000000 │85.10.31│        │乙○○│八十五萬│付款人：臺│
│  │    │號        │        │        │      │      元│灣銀行中和│
│  │    │          │        │        │      │        │分行，帳號│
│  │    │          │        │        │      │        │：13274 號│
│  │    │          │        │        │      │        │。        │
│  │    │          │        │        │      │        │本支票於85│
│  │    │          │        │        │      │        │.11.1 退票│
│  │    │          │        │        │    │        │。        │
├─┼──┼─────┼────┼────┼───┼────┼─────┤
│二│本票│033700號  │84.10.15│85.7.14 │同  右│三十萬元│          │
├─┼──┼─────┼────┼────┼───┼────┼─────┤
│三│本票│033676號  │85.1.8  │85.8.14 │同  右│七十萬元│          │
├─┼──┼─────┼────┼────┼───┼────┼─────┤
│四│本票│033701號  │85.4.9  │85.10.5 │同  右│五十萬元│          │
├─┼──┼─────┼────┼────┼───┼────┼─────┤
│五│本票│033739號  │85.8.13 │85.10.20│同  右│五十萬元│          │
└─┴──┴─────┴────┴────┴───┴────┴─────┘
